【裁判字號】    96,上訴,4646
【裁判日期】    970110
【裁判案由】    殺人等
【裁判全文】
臺灣高等法院刑事判決                96年度上訴字第4646號
上  訴  人  臺灣新竹地方法院檢察署檢察官
被      告  乙○○
選任辯護人  劉正穆律師
            徐宏澤律師
上  訴  人
即  被  告  己○○
指定辯護人  本院公設辯護人  甲○○
上  訴  人
即  被  告  寅○○
選任辯護人  黃金源  律師
上  訴  人
即  被  告  丙○○
選任辯護人  林大華  律師
            邱國旺  律師
上  訴  人
即  被  告  癸○○
選任辯護人  劉昌崙律師
            詹璧如律師
上  訴  人
即  被  告  丑○○
送達代收人  苗繼業  律師
選任辯護人  苗繼業  律師
            吳世敏  律師
上  訴  人
即  被  告  辛○○
選任辯護人  李晉安  律師
上  訴  人  壬○○
選任辯護人  唐琪瑤  律師
上列上訴人因被告等殺人等案件，不服臺灣新竹地方法院96年度
重訴字第1 號，中華民國96年9月7日第一審判決（起訴案號：臺
灣新竹地方法院95年度少連偵字第59號、96年度少連偵字第3 號
），提起上訴，本院判決如下：
    主  文
原判決關於傷害致死有罪部分均撤銷。
乙○○共同傷害人之身體，處有期徒刑貳年捌月，減為有期徒刑
壹年肆月。
丁○○共同傷害人之身體，處有期徒刑壹年拾月，減為有期徒刑
拾壹月。
丙○○共同傷害人之身體，處有期徒刑壹年拾月，減為有期徒刑
拾壹月。
癸○○共同傷害人之身體，處有期徒刑壹年拾月，減為有期徒刑
拾壹月。
子○○共同傷害人之身體，處有期徒刑壹年拾月，減為有期徒刑
拾壹月。
壬○○共同傷害人之身體，處有期徒刑壹年拾月，減為有期徒刑
拾壹月。
其他上訴駁回。
    事  實
一、緣乙○○、丁○○、丙○○等人於民國95年9 月14日前之某
    日不詳時間，在新竹市城隍廟附近，因遭疑似YY車隊綽號「
    大砲」等飆車族男子砸車追打，心有未甘而欲至新竹市區內
    尋找疑似對象之不特定人報仇洩恨。遂由乙○○於95年9 月
    14日晚間11時許，邀集丁○○、丙○○、辛○○、己○○、
    壬○○及少年潘○達、彭○恩、呂○恩、張○、張○瑜（5
    少年於95年9 月14日、15日當時均為未滿18歲之少年，均另
    由原審法院少年法庭審理），由乙○○提供5 支開山刀、少
    年彭○恩提供1 支鋁棒、丁○○提供1支開山刀及2支鋁棒，
    於少年呂○恩位在新竹縣竹東鎮之住家樓下集結，並在新竹
    縣竹東鎮○○路56號旁某工地，將上開客觀上可對人之生命
    、身體構成威脅顯可為兇器使用之刀械、鋁棒擺在地上，而
    由其等挑選使用。嗣後眾人前往新竹市，於95年9 月15日凌
    晨0 時許，抵達新竹市○○路麗池公園，子○○駕駛機車搭
    載癸○○前來會合，並由乙○○各交付1 把開山刀予子○○
    、癸○○。同時其等為躲避嗣後有計畫之攻擊行動遭警方查
    獲，各別以子○○所提供之白色膠帶或口罩、衣褲遮蔽機車
    車牌號碼。乙○○、丁○○、丙○○、辛○○、己○○、壬○○、子○○、癸○○等人基於共同對不特定人傷害之犯意
    聯絡，並約定只要有一人對特定對象為攻擊行為，其餘人即
    共同攻擊之。由子○○手持開山刀駕駛比雅久機車搭載手持
    開山刀之癸○○，少年張○手持開山刀駕駛黑色比雅久機車
    搭載手持開山刀之丁○○，少年張○瑜手持開山刀駕駛銀色
    金豪邁機車搭載手持開山刀之乙○○，壬○○單獨駕駛黑色
    比雅久機車，少年呂○恩駕駛比雅久機車搭載手持鋁棒之丙○○，辛○○駕駛之銀色迪爵機車搭載手持鋁棒之己○○，
    少年彭○恩駕駛黑色比雅久機車搭載手持鋁棒之少年潘○達
    ，眾人隨即共乘機車在新竹市區尋仇，未遇尋仇對象即對看
    不順眼之路人或騎士攻擊。進而為下列各次犯行：
（一）於同日凌晨0 時15分許，其等駕駛上開機車，途經新竹市
      ○○路13號前道路，適卯○○搭乘其友人所駕駛之機車行
      經該處，乙○○等人即騎機車追趕，乙○○並持開山刀揮
      砍，致卯○○受有左上臂割傷併撕裂傷、左三頭肌部分破
      裂之傷害（業經卯○○撤回告訴，原審判決不受理確定）
      。
（二）於同日凌晨1 時58分許，其等駕駛上開機車，途經新竹市
      ○○路91號前道路，適時辰○○徒步於對向車道，辛○○
      因看辰○○不順眼遂駕駛上開機車逆向行駛將辰○○攔下
      ，己○○即跳下機車，其明知頭部為人體要害，連續加以
      毆擊或以鐵器重擊，極易生死亡之結果，竟就原先教訓尋
      仇之傷害犯意，提升為基於縱辰○○死亡亦不違背其本意
      之不確定故意，手持鋁棒敲擊辰○○腦部左側1 下，而辛○○以拳頭揮擊辰○○手臂2 下，己○○接續上揭不確定
      殺人犯意，持鋁棒攻擊辰○○頭部左側1 下，辰○○乃不
      支倒地，辛○○隨即順手將不詳人士停置於路邊之機車推
      倒並壓在辰○○身體上。此際，壬○○發現己○○、辛○○正攻擊辰○○，遂按機車喇叭通知前方由少年張○搭載
      丁○○、子○○搭載癸○○、少年張○瑜搭載乙○○之3
      輛機車調頭回到辰○○附近，乙○○基於前揭共同傷害犯
      意聯絡立即跳下機車持開山刀朝辰○○右手臂、腰部方向
      揮砍2下，而少年張○瑜則持鋁棒揮打辰○○手臂1下，此
      際辛○○已見辰○○為己○○持鋁棒敲擊頭部而倒地，明
      知頭部為人體要害，持鋁棒加以重擊或以機車撞擊，極易
      生死亡之結果，竟將原傷害犯意提升，與己○○2 人共同
      基於縱辰○○死亡亦不違背其本意之不確定故意之犯意聯
      絡，拿走己○○所持鋁棒敲擊辰○○頭部1、2下、手臂、
      腳部數下，己○○此時亦以拳腳毆打辰○○。辛○○接續
      上揭基於縱辰○○死亡亦不違背其本意之不確定故意犯意
      聯絡下，並以機車碰撞辰○○頭部1 下。致辰○○受有頭
      部外傷併嚴重腦挫傷及顱骨骨折、腹部鈍傷、低血容積休
      克、胸部挫傷，頭皮2處及右手臂1處撕裂傷之傷害倒地不
      起，上述人等則分別騎乘上開機車往新竹市○○路方向逃
      逸。嗣辰○○經送往新竹市南門綜合醫院急救，延至同日
      上午6 時50分因上揭頭部外傷、顱骨骨折、顱內出血傷重
      不治死亡。
（三）乙○○、丁○○、丙○○、辛○○、己○○、壬○○、子
      ○○、癸○○等人，於上揭攻擊辰○○後，仍騎機車在新
      竹市區繼續找尋攻擊對象，復於同日凌晨2 時許，其等駕
      駛上開機車，途經新竹市○○路○ 段與民生路口，適時巳
      ○○駕駛黑色機車自加油站駛出，其等僅因看巳○○不順
      眼，丙○○、己○○分持鋁棒，朝巳○○之頭部、左手腕
      攻擊，致巳○○受有頭部撕裂傷等傷害（巳○○未提出告
      訴）。
（四）乙○○、丁○○、丙○○、辛○○、己○○、壬○○、子
      ○○、癸○○等人，於同日約凌晨2 時30分許，繞行至新
      竹市○○路與忠孝路口，適逢午○○、未○○各駕駛1 部
      機車行經該處等待紅綠燈，其等僅因看午○○、未○○不
      順眼，由丁○○持開山刀將午○○、未○○自機車上拉下
      ，乙○○、丙○○分別持開山刀、鋁棒揮擊未○○，丁○○徒手毆打未○○1、2拳，致午○○受有雙肩部挫傷、擦
      傷之傷害，未○○受有左手肘及右手肘挫傷、左上肢擦傷
      、背部多處擦傷之傷害（業經午○○、未○○撤回告訴，
      原審判決不受理確定）。嗣經警接獲報案進行查緝，在新
      竹市○○路、忠孝路口附近發現並追捕乙○○、丁○○、
      丙○○、辛○○、己○○、壬○○、子○○、癸○○等人
      ，其等則沿新竹市○○路、建中路、公道五路、千甲路、
      原興路、仰德路再往新竹縣竹北市方向逃竄，其間少年張
      ○與丁○○所共乘之機車摔倒而棄車逃逸，為警扣得該車
      號000-000機車及該置物箱內之辛○○之駕駛執照及鋁棒1
      支。乙○○、丁○○、丙○○、辛○○、己○○、壬○○
      、子○○、癸○○則先後前往新竹縣竹北市HOMEBOX 量販
      店外之停車場集合，確認均未為警緝獲後始解散。嗣經警
      依車號000-000機車車籍、辛○○之駕駛執照循線查獲。
二、案經辰○○之父庚○○訴由新竹市警察局第二分局報請臺灣
    新竹地方法院檢察署檢察官偵查起訴。
    理  由
壹、證據能力部分：
一、按「被告以外之人於審判外之言詞或書面陳述，除法律有規
    定者外，不得作為證據」，刑事訴訟法第159 條定有明文。
    本案證人乙○○、丁○○、丙○○、辛○○、己○○、壬○○、子○○、癸○○及少年潘○達、彭○恩、呂○恩、張○
    、張○瑜；證人戊○○、卯○○、巳○○、午○○、未○○
    、申○○、酉○○於警詢時所為之證述，係被告以外之人於
    審判外所為之陳述，且依上揭筆錄之記載，檢察官並未予證
    明該等筆錄具有較可信之特別情況，是依上開規定，該等證
    人於警詢中所為之證述，就證明構成犯罪之事實，固無證據
    能力，惟審酌證人乙○○、辛○○、己○○、壬○○及少年
    潘○達、彭○恩、張○、張○瑜於警詢之證述並無證據證明
    係非法取得，且證人乙○○、辛○○、己○○、壬○○及少
    年潘○達、彭○恩、張○、張○瑜；證人戊○○業於原審審
    理中具結作證，經被告及辯護人等為交互詰問完畢，被告於
    訴訟上之詰問權，已受保障，是證人乙○○、辛○○、己○○、壬○○及少年潘○達、彭○恩、張○、張○瑜；證人戊○○之上開警詢中證述，得作為其於審判期日所為證言之補
    強。另證人丁○○、丙○○、子○○、癸○○、少年呂○恩
    ；證人卯○○、午○○、未○○、申○○、酉○○警詢之證
    述就證明構成犯罪之事實，固無證據能力，惟仍可作為彈劾
    證據使用，附此敘明。
二、次按被告以外之人於偵查中向檢察官所為之陳述，除顯有不
    可信之情況者外，得為證據，刑事訴訟法第159條之1第2 項
    定有明文。又所謂「顯有不可信之情況」，係指陳述是否出
    於供述者之真意、有無違法取供情事之信用性而言，故應就
    偵查筆錄製作之原因、過程及其功能等加以觀察其信用性，
    據以判斷該項陳述是否有顯不可信之情況，並非對其陳述內
    容之證明力如何加以論斷，此有最高法院94年度臺上字第62
    9 號判決意旨可資參照。經核證人乙○○、丁○○、丙○○
    、辛○○、己○○、壬○○、子○○、癸○○及證人戊○○
    、卯○○、、午○○、未○○、申○○、酉○○於檢察官偵
    查中均係以證人身份具結陳述，觀其筆錄製作，並無顯不可
    信之情況，揆諸上揭法條規定，自得為證據，其具有證據能
    力，更無庸疑。
三、證人乙○○、丁○○、丙○○、辛○○、己○○、壬○○、
    子○○、癸○○、少年潘○達、彭○恩、呂○恩、張○、張
    ○瑜；證人戊○○、卯○○、巳○○、午○○、未○○、申
    ○○、酉○○於原審羈押調查庭、少年法庭庭調查及審理中
    所為之審判外證述，均為被告以外之人於審判外向法官所為
    之陳述，依刑事訴訟法第159條之1第1 項規定均具有證據能
    力。
四、警員戌○○、警員亥○○95年10月19日之偵查報告，並非其
    等基於職務上所製作之紀錄文書，無證據能力。
五、新竹市警察局第二分局勤務指揮中心及東勢派出所、埔頂派
    出所等三機關出具之有關95年9 月15日凌晨民眾報案之紀綠
    文書，就證明報案之經過而言，應係員警於職務上所製作文
    書，為傳聞之例外，應具有證據能力。
六、復被告以外之人於審判外之言詞或書面陳述，除法律有規定
    者外，不得作為證據；當事人、代理人或辯護人於法院調查
    證據時，知有第159條第1項不得為證據之情形，而未於言詞
    辯論終結前聲明異議者，視為有前項之同意。刑事訴訟法第
    159條第1項、第159條之5分別定有明文。經查，被告及辯護
    人等，於原審及本院審理中，就檢察官所提各項證據之證據
    能力，除上揭證人於警詢及偵查時所為之證述、警員戌○○
    、警員亥○○95年10月19日之偵查報告等外，表示不爭執，
    迄本院言詞辯論終結前亦未聲明異議，本院審酌檢察官所提
    上揭以外各項證據均非違法取得之證據，並無證據力明顯過
    低之情形，復經本院於審判期日就上開證據進行調查、辯論
    ，依法自得作為本案證據，核先敘明。
貳、有罪部分：
一、認定犯罪事實所憑證據及理由
（一）被告乙○○因與被告丁○○、丙○○等人於95年9 月14日
      前之某日不詳時間，在新竹市城隍廟附近，因疑遭YY車隊
      綽號「大砲」等飆車族男子砸車追打，心有未甘而欲至新
      竹市區內尋找疑似對象報仇洩恨。由被告乙○○於95年 9
      月14日晚間11時許，邀集被告丁○○、丙○○、辛○○、
      己○○、壬○○及少年潘○達、彭○恩、呂○恩、張○、
      張○瑜於前往新竹市市區尋仇等情，業經被告乙○○、丁○○、丙○○於原審審理時（原審卷三第265 頁、原審卷
      四第14、22、23頁）供述一致。又於95年9 月14日晚間11
      時許，由被告乙○○提供5支開山刀、少年彭○恩提供1支
      鋁棒及被告丁○○提供1支開山刀及2支鋁棒，在少年呂○
      恩位在新竹縣竹東鎮之住家樓下集結，在新竹縣竹東鎮○○路56號旁某工地，將刀械、鋁棒擺在地上，由其等挑選
      使用。嗣後前往新竹市，於95年9月15日凌晨0時許，抵達
      新竹市○○路麗池公園，被告子○○駕駛機車搭載被告癸○○前來新竹市麗池公園會合，並由被告乙○○各交付 1
      把開山刀予被告子○○、癸○○。同時其等為躲避遭警方
      查獲，各別以白色膠帶、口罩、衣褲遮蔽機車車牌號碼等
      情，亦經被告乙○○、丁○○、丙○○、辛○○、己○○
      、壬○○、子○○、癸○○於原審審理時供述大致相符，
      並與被告乙○○、辛○○、己○○、壬○○於原審審理時
      以證人身分所為證述明確；復與被告乙○○、丁○○、丙○○、辛○○、己○○、壬○○等於偵查中證述，少年潘
      ○達、彭○恩、呂○恩、張○、張○瑜於少年法庭調查時
      及少年潘○達、彭○恩、張○、張○瑜於原審審理時所證
      述之內容大致相符，自堪採認。
（二）被害人辰○○於95年9月15日凌晨1時58分許，於新竹市○○路91號前，為被告乙○○、辛○○、己○○等人攻擊後
      ，受有頭部外傷併嚴重腦挫傷及顱骨骨折、腹部鈍傷、低
      血容積休克、胸部挫傷，頭皮2處及右手臂1處撕裂傷之傷
      害，嗣經送往新竹市南門綜合醫院急救，延至同日上午 6
      時50分，因上揭頭部外傷、顱骨骨折、顱內出血傷重不治
      死亡等情，有新竹市○○路91號刑案現場照片10張（95年
      度相字第596 號卷第10至14頁）、解剖照片38張（95年度
      相字第596 號卷第23至27頁）及被害人辰○○之南門綜合
      醫院乙種診斷證明書（95年度少年偵字第59號卷一第87頁
      ）、南門綜合醫院96年4月13日南綜醫字第294號函及所附
      被害人辰○○就診報告及病歷（原審卷二第43至56頁）、
      臺灣新竹地方法院檢察署相驗屍體證明書（95年度相字第
      596 號卷第21、49頁）、臺灣新竹地方法院檢察署法醫驗
      斷書（95年度相字第596 號卷第29至34頁）、法醫研究所
      （95）醫鑑字第1874號鑑定書（95年度相字第596 號卷第
      38至42頁）各1件可按。
（三）被告辛○○、己○○殺人犯行部分：
    1.按刑法上構成要件固有主觀要件與客觀要件，而認定被告
      主觀之認識，除被告之供述外，應參酌各項客觀證據以為
      認定。而刑法上殺人罪與傷害致死罪之區別，本視加害人
      有無殺意，即以加害人下手加害時有無死亡之預見為斷，
      被害人受傷處是否為致命部位、傷痕之多寡、輕重如何，
      固僅足供認定有無殺意之參考，不能作為認定有無殺意之
      唯一標準，但加害人之下手情形如何，仍不失為認定加害
      人主觀犯意之重要參考資料，且不能因與被害人素不相識
      ，原無宿怨，即認為無殺人之故意（最高法院19年上字第
      718號、20年非字第104號判例、51年臺上字第1291號判例
      意旨參照）。
    2.被告己○○殺人部分：
    (1)被告己○○於原審審理時坦承於上揭時、地被告辛○○駕
      駛機車逆向行駛將辰○○攔下，被告己○○即跳下機車，
      手持鋁棒先敲打被害人辰○○手臂1 下，再持鋁棒敲擊辰
      ○○腦部左側1 下，再經被告辛○○以拳頭攻擊被害人辰
      ○○手臂2 下後，被告己○○再持鋁棒攻擊被害人辰○○
      頭部左側1 下，被害人辰○○因而倒地等情不諱（原審卷
      三第226 頁、原審卷四第72頁），與被告己○○警詢中供
      述：「第二次是在新竹市○○路九十一號前毆打一名路人
      ，當時由辛○○載我‧‧‧我立即下車持鋁棒先打該路人
      左手，然後又打他頭部‧‧‧我所持的鋁棒被辛○○奪走
      並用該鋁棒猛打該路人身體跟頭部，後來辛○○又用停在
      路邊的機車推倒壓住該路人‧‧‧」等語（95年度少年偵
      字第59號卷一第202 頁）；被告己○○偵查中證述：「（
      第二次在何處？）在民權路91號風城百貨附近。（這次攻
      擊何人？）1 位路人。‧‧（你們持何武器攻擊該路人？
      ）我拿鋁棒。（你們持鋁棒攻擊被害人辰○○何部位？）
      先打他手，再打他頭部‧‧‧（你毆打辰○○以後，有無
      人將你鋁棒搶走？）‧‧‧辛○○踹他並搶走我的鋁棒，
      用鋁棒打被害人辰○○頭部及身體（為何辰○○被一輛機
      車壓住？）辛○○就推倒路邊的機車壓住被害人辰○○身
      上」（95年度少年偵字第59號卷一第219、220頁）等語前
      後大概一致。復與被告乙○○於警詢中（95年度少年偵字
      第59號卷一第9 頁背面）；被告丁○○於偵查中證述（95
      年度少年偵字第59號卷一第155 頁）；被告丙○○於偵查
      中證述（95年度少年偵字第59號卷一第171、172頁）；被
      告壬○○於偵查中證述（95年度少年偵字第59號卷一第19
      0、191頁）；證人即少年張Ｏ瑜於原審審理時之證述（原
      審卷三第210至217頁）；證人即少年彭Ｏ恩於警詢中證述
      （95年度少年偵字第59號卷一第9 頁）；證人即少年潘Ｏ
      達於警詢中證述（95年度少年偵字第59號卷一第24頁）之
      被告己○○持鋁棒毆打被害人辰○○等情均相符合。
    (2)又被害人辰○○遭受被告己○○持鋁棒攻擊後，確實受有
      頭皮左頂枕部1.5 公分之傷口並因頭部外傷顱骨骨折，顱
      內出血而死亡等情，有法醫研究所（95）醫鑑字第1874號
      鑑定書1件（95年度相字第596號卷宗第40頁背面）可按，
      而該傷口亦與被告己○○上揭供述相符。復被告己○○於
      原審審理時亦明確供述持鋁棒敲擊被害人辰○○頭部後，
      被害人辰○○倒地頭部出血等情明確（原審卷四第72頁）
      ，且被害人辰○○頭皮左頂枕部1.5 公分之傷口與被害人
      顱內出血係同時造成，具有因果關係，該傷口及其所發生
      之顱內出血均可列為致命傷等情，亦有法務部法醫研究所
      96年5月8日法醫理字第0000000000號函1 件（原審卷二第
      117頁）可按。
    (3)綜上所述，被告己○○持鋁棒敲擊被害人辰○○頭部左側
      2下，即造成被害人辰○○頭皮左頂枕部1.5公分之傷口，
      並顱內出血，顯見其敲擊力道猛烈，被告己○○持以毆擊
      被害人頭部之鋁棒雖未扣案，依一般常情，該鋁棒為金屬
      製成，質地應甚為堅硬，力矩甚長，以之猛烈敲擊人之頭
      部，足以造成被害人之重創，遑論被告己○○係以之持續
      重擊被害人頭部2 次，是被告己○○主觀應有縱令被害人
      辰○○因而身亡亦在所不惜之犯意，已超越原先單純教訓
      、傷害被害人辰○○之共同傷害犯意昭然甚明。被告己○○辯稱其無殺害被害人辰○○之犯意云云，不足採信。
    3.被告辛○○殺人部分：
    (1)被告辛○○在被告己○○手持鋁棒敲擊被害人辰○○腦部
      左側1下後，以拳頭攻擊被害人辰○○手臂2下，經被告己○○再持鋁棒攻擊被害人辰○○頭部左側1 下，被害人辰
      ○○倒地後，被告辛○○順手將不詳人士停置於路邊之機
      車推向並壓在被害人辰○○身體上，被告辛○○再拿走被
      告己○○所持鋁棒敲擊辰○○手、腳及頭部等情，業據被
      告辛○○於原審審理時供述明確（原審卷四第56至61頁）
      核與被告辛○○於原審審理時以證人身分所為證述（原審
      卷三第247、251至253 頁）就攻擊被害人辰○○過程及被
      告辛○○於警詢中所供述「‧‧‧繞到中央路風城百貨左
      轉民權路（91號）我看見對向車道有一個步行之男子，我
      就直接把車子騎到他的面前攔下他，己○○就跳下車持鋁
      棒朝他左側腦部敲擊‧‧‧，我也下車用拳頭打他左手臂
      2 下‧‧‧辰○○由左邊側面倒地‧‧‧我跟己○○拿鋁
      棒打死者手臂2下、頭1下、腳2 下‧‧‧」等語（95年度
      少年偵字第59號卷二第35頁）前後大致一致。亦核與被告
      己○○於原審審理時證述被告辛○○將機車停在被害人辰
      ○○面前，被告辛○○用拳頭打被害人，被害人倒地後被
      告辛○○推倒路邊機車壓在被害人身體右半部，被告辛○○搶走其手中鋁棒，打被害人頭部1、2下，手腳很多下等
      語（原審卷三第226頁至228頁）、警詢中（95年度少年偵
      字第59號卷一第202 頁）、偵查中所證述：「‧‧‧（你
      毆打辰○○以後，有無人將你鋁棒搶走？）我把他打到蹲
      下去，辛○○踹他並搶走我的鋁棒，用鋁棒打被害人辰○○頭部及身體（為何辰○○被一輛機車壓住？）辛○○就
      推倒路邊的機車壓住被害人辰○○身上」（95年度少年偵
      字第59號卷一第219、220頁）等語亦大致相符。復與證人
      即少年張Ｏ瑜於原審審理時之證述（原審卷三第210至217
      頁）；被告乙○○於警詢中（95年度少年偵字第59號卷一
      第9 頁背面）；被告丁○○於偵查中證述（95年度少年偵
      字第59號卷一第155 頁）；被告壬○○於偵查中證述（95
      年度少年偵字第59號卷一第190、191頁）；證人即少年潘
      Ｏ達於警詢中證述（95年度少年偵字第59號卷一第24頁）
      ，被告辛○○推倒機車壓在被害人辰○○身上，持鋁棒毆
      打被害人辰○○等情及被告丙○○於偵查中證述（95年度
      少年偵字第59號卷一第171、172頁）；證人即少年彭Ｏ恩
      於警詢中證述（95年度少年偵字第59號卷一第9 頁）、被
      告辛○○持鋁棒毆打被害人辰○○等情均相符合。又自被
      告辛○○所穿戴之右鞋上採集血跡，經化驗後，該血跡之
      DNA與被害人辰○○DNA-STR型別相同等情，亦有內政部刑
      事警察局95年11月30日刑醫字第0000000000號鑑驗書1 紙
      可按（95年度少年偵字第59號卷二第192 頁背面），亦可
      為佐證。
    (2)被告辛○○於95年9 月25日警詢中供述：「‧‧‧我就坐
      上摩托車要離開時又朝死者（指被害人辰○○）臉部撞了
      1 下，我又後退己○○才上我的車，我們大家離開現場‧
      ‧‧」等語（95年度少連偵字第59號卷二第36頁）明確，
      核與被告己○○於95年9 月17日警詢中所證述：「‧‧‧
      最後我們要離開時，辛○○載我騎機車用前輪輾過該路人
      （指被害人辰○○）頭部‧‧‧」等語（95年度少連偵字
      第59號卷一第202頁）、被告己○○於95年9月17日於原審
      法官調查時供述：「（問：辛○○還有載你騎乘機車壓過
      辰○○的頭部？）對」及證人即少年張Ｏ瑜於少年法庭法
      官前所供述：「‧‧‧我有看到他（指辛○○）用機車撞
      被害人頭部‧‧‧」等語（95年度少連偵字第59號卷二第
      167 頁）所述情節大致相符。又被害人辰○○右顳部有重
      度骨折，骨折凹入顱內等情，亦有上揭法醫研究所鑑定書
      可按。衡情，以被告辛○○持鋁棒敲擊被害人辰○○頭部
      2 下，當不至於立即造成如此嚴重傷勢，顯然該「右顳部
      有重度骨折，骨折凹入顱內」之傷勢非單純經被告辛○○
      持鋁棒敲擊所造成，應加上被告辛○○騎機車撞擊被害人
      辰○○頭部，以該機車重量及動能合併造成。而上揭被告
      辛○○及己○○分別於警詢中所供述被告辛○○駕駛機車
      撞擊被害人辰○○情節亦與被害人辰○○右顳部有重度骨
      折，骨折凹入顱內之傷勢相符。綜上，被告辛○○於攻擊
      被害人辰○○後騎車離開時再以機車前輪撞擊辰○○頭部
      等情應可認定。又被告辛○○對於上揭95年9 月25日為警
      詢供述，未為刑求或其他非任意性自白之抗辯，無不值採
      信之情形下，被告辛○○於原審審理時否認以機車前輪撞
      擊辰○○頭部云云，應為卸責之詞；被告己○○於原審審
      理時以證人身分所證述：被告辛○○並未以機車撞擊被害
      人辰○○頭部云云，亦為事後迴護之詞，不足採信。
    (3)被害人辰○○所受上揭頭皮右顳部3乘8公分之傷口與被害
      人顱內出血係同時造成，具有因果關係，該處傷口及其所
      發生之顱內出血均可列為致命傷等情，亦有法務部法醫研
      究所96年5月8日法醫理字第0000000000號函1 件（原審卷
      二第117頁）可按。
    (4)綜上所述，被告辛○○已見被告己○○持鋁棒敲擊被害人
      辰○○頭部左側2 下，被害人辰○○已倒地，竟推到路旁
      放置機車壓住被害人辰○○，復拿下被告己○○所持之鋁
      棒敲擊被害人辰○○之頭部，並接續以機車撞擊被害人辰
      ○○頭部，造成頭皮右顳部3乘8公分之傷口，重度骨折、
      骨折凹入顱內等傷害，以被告辛○○持以毆擊被害人頭部
      之鋁棒雖未扣案，依常情該鋁棒為金屬製成，質地堅硬，
      以之猛烈敲擊人之頭部，已足以造成被害人之重創，遑論
      被告辛○○接續騎機車以前輪撞擊被害人辰○○頭部，是
      被告辛○○主觀上縱令被害人辰○○因而身亡亦在所不惜
      之犯意，超越原先單純教訓被害人辰○○之傷害犯意明確
      。至於被告辛○○辯稱：不小心持鋁棒敲到被害人辰○○
      頭部，而將機車推倒壓在被害人辰○○身上為保護被害人
      辰○○免遭其他人攻擊造成嚴重傷害云云，亦無可採，蓋
      如係不小心敲到被害人辰○○頭部，為何不立即送醫？為
      保護被害人辰○○何以不阻止他人之攻擊，而將路旁機車
      推倒壓在已受攻擊倒地之被害人身上？被告辛○○上揭所
      辯顯然背於事理，為卸責之詞，不值採信。
    4.被告己○○與被告辛○○共犯殺人罪部分：
    (1)次按意思之聯絡並不限於事前有所謀議，即僅於行為當時
      有共同犯意之聯絡者，亦屬之，且其表示之方法，亦不以
      明示通謀為必要，即相互間有默示之合致，亦無不可，此
      有最高法院73年臺上字第2364號判例意旨可資參照。
    (2)被告辛○○在被告己○○手持鋁棒敲擊被害人辰○○腦部
      左側1下後，以拳頭攻擊被害人辰○○手臂2下，經被告己○○再持鋁棒攻擊被害人辰○○頭部左側1 下，被害人辰
      ○○倒地後，被告辛○○順手將不詳人士停置於路邊之機
      車推向並壓在被害人辰○○身體上，被告辛○○復拿走被
      告己○○所持鋁棒敲擊辰○○頭部1 下、手臂、腳部數下
      等情以觀，顯然被告辛○○已見被告己○○持鋁棒猛烈敲
      擊被害人辰○○後，被害人辰○○倒地，再為上揭持鋁棒
      敲擊被害人辰○○頭部、以機車前輪撞擊被害人頭部等行
      為，而被告己○○於被告辛○○拿下鋁棒後，仍以拳、腳
      攻擊被害人辰○○等情，亦經被告己○○於原審審理時供
      述明確（原審卷三第231 頁）。是被告己○○與被告辛○○顯然就縱令被害人辰○○因而身亡亦在所不惜之殺人犯
      意，有默示犯意聯絡及行為分擔等情亦可認定。
    5.本件被害人辰○○之死亡結果係導因於被告辛○○及己○○二人上揭不確定故意之殺人行為，被告辛○○之選任辯
      護人請求傳訊本件驗屍鑑定之法醫為證明被害人辰○○之
      死因非導因於辛○○之前揭行為所致。按被告辛○○、己○○二人殺害被害人辰○○之事證明確已如上述，核無再
      予傳訊鑑定法醫之必要，併予敘明。
（四）被告乙○○、丁○○、丙○○、壬○○、子○○、癸○○
      傷害犯行部分：
    1.
    (1)被告辛○○駕駛上開機車逆向行駛將辰○○攔下，被告己○○跳下機車，手持鋁棒敲擊被害人辰○○腦部左側1 下
      ，辛○○以拳頭攻擊辰○○手臂2 下，己○○持鋁棒攻擊
      辰○○頭部左側1 下，辰○○不支倒地，辛○○順手將不
      詳人士停置於路邊之機車推向並壓在辰○○身體上等情，
      已認定如上。而在被告己○○、辛○○攻擊被害人辰○○
      之際，被告壬○○按機車啦叭通知前方由少年張○搭載被
      告丁○○、被告子○○搭載被告癸○○、少年張○瑜搭載
      被告乙○○之3 輛機車調頭回到被害人辰○○附近等情，
      業據被告乙○○於原審審理時證述明確（原審卷三第 270
      頁），與被告乙○○於原審調查時所為之供述相符（原審
      卷一第16頁），並核與證人即少年張○於原審證述（原審
      卷三第163 頁）被告壬○○按機車喇叭通知情節相符，亦
      與被告丁○○於警詢中供述（95年度少連偵字第59號卷一
      第19頁）、偵查中證述（95年度少連偵字第59號卷一第15
      5頁）、證人即少年張○瑜於原審審理時（原審卷三第203
      頁）所證述聽到有人按喇叭調頭等情節相符。雖被告壬○○於原審訊問時否認有按喇叭通知前車調頭返回，惟以被
      告壬○○所駕駛機車，係在少年張○搭載丁○○、子○○
      搭載癸○○、少年張○瑜搭載乙○○之3 輛機車之後最靠
      近被害人辰○○被攻擊之地點等情，亦經被告乙○○於原
      審審理時證述明確（原審卷三第270 頁），核與證人即少
      年張○於原審證述（原審卷三第162 頁）情節一致，衡情
      被告壬○○最可能發現後方所發生事情而按喇叭通知，是
      被告壬○○上揭所辯不足採信。
    (2)被告乙○○所乘坐少年張○瑜駕駛之機車於聽到被告壬○○按喇叭通知掉頭返回後，被告乙○○立即跳下機車持開
      山刀朝辰○○腰部及右手臂揮擊2 下，而少年張○瑜則持
      鋁棒揮打被害人辰○○手臂1 下等情，亦經被告乙○○於
      原審調查時供述：「‧‧‧我過去砍被害人腰部二刀，我
      砍被害人時，他已躺在地上，我砍他右手臂、腰部附近‧
      ‧‧」等語（原審卷一第16頁）、核與被告乙○○於原審
      審理時證述（原審卷三第271頁、原審卷四第9、11頁）持
      開山刀砍被害人辰○○右腰部之情節大致相符。並有證人
      即少年張○瑜於原審審理時證述其到現場時被害人辰○○
      已遭機車壓住，被告乙○○持刀砍被害人身上等情（原審
      卷三第213、214、216 頁）、被告己○○於原審審理時證
      稱：被告辛○○將機車壓在被害人辰○○身上之後，被告
      乙○○等人才回到現場，持刀揮被害人辰○○腰部等情（
      見原審卷三第227、228頁）、被告辛○○於原審審理時證
      述：拿走被告己○○所持鋁棒毆打被害人辰○○同時，被
      告乙○○持開山刀往腰部揮2刀等情（見原審卷三第248、
      250頁）明確並核相符，且與被害人辰○○受有手臂1處撕
      裂傷等情相符，此節堪以認定。以被告乙○○持刀揮擊被
      害人辰○○腰部、右手臂，並非身體致命之部位，且被害
      人辰○○腰部亦無明顯撕裂傷而言，顯見被告乙○○持開
      山刀揮砍被害人辰○○腰部之力量非重，被告乙○○應無
      致被害人辰○○於死之意思應可認定，附此指明。
    (3)被告丙○○、丁○○、癸○○，子○○、壬○○等人在被
      告己○○、辛○○、乙○○等人攻擊被害人辰○○時，均
      在距離2、3公尺以內圍觀等情，有被告乙○○於原審審理
      時證述：「（問：在新竹市○○路91號前道路打辰○○時
      ，是否沒打、有打的人都圍在附近？）是。」（原審卷三
      第277 頁）、「（問：新竹市○○路91號前那次癸○○、
      子○○的機車停在距離被害人多遠處）坐在機車上看，距
      離1至2公尺」（原審卷三第280 頁）、「（問：新竹市○○路91號前毆打被害人辰○○時，壬○○在何處？）在旁
      邊看，他在癸○○車子旁邊，坐在機車上。（問：癸○○
      、子○○、壬○○都坐在機車上看？）是。」（原審卷三
      第280頁)「（問：天○、癸○○、和你們3 台車是否同時
      回到被害人旁邊？）一起回頭過去。（問：所有人都在被
      害人旁邊？）是。」（原審卷三第270 頁）等語；被告己○○於原審審理時證稱：「（問：是否全部車都回頭停在
      被害人旁邊？）應該都回頭，停在被害人附近。（問：停
      下來的人作何事？）在旁邊看」（原審卷三第227 頁）、
      「（問：圍觀者與打人的距離？）約2、3公尺」（原審卷
      三第237 頁）、證人即少年彭○恩於原審審理時證稱：「
      （問：前面的車輛回頭之後，所有車輛都停在被害人旁邊
      ？）附近。（問：停在被害人行走的那個方向？）是。（
      問：所有人都停下來？）是」（原審卷三第132、133頁）
      ；證人即少年張○瑜於原審審理時證稱：「（問：圍在被
      害人身邊的人有哪些？）應該都在。（問：所有車輛都回
      頭？）對」（審卷三第204 頁）、「（問：旁邊圍觀與毆
      打被害人現場距離？）有些人很近，有些很遠，最遠約 2
      、3公尺」（原審卷三第141頁）；證人即少年潘○達於原
      審審理時證稱：「（問：新竹市○○路91號前道路回頭機
      車作何事？）在旁邊圍觀。（問：圍觀與被害人被打位置
      的距離？）2、3 公尺」（原審卷三第155頁）；證人張○
      於原審審理時證稱：「（問：聽到啦叭聲之後車子就回頭
      ？）是。（問：其他車子都繞回來？）是」（原審卷三第
      163 頁）等語大致相符。又案發當時在場目擊之證人申○○、酉○○在偵查中及原審少年法庭法官調查時以證人身
      分詢問時所證述有數人將機車停放路中，將被害人圍起來
      ，有人持棒毆打被害人、被害人倒地等情明確。雖被告壬○○、癸○○，子○○、丁○○均辯稱，其掉頭返回當時
      ，被告己○○、辛○○、乙○○等已攻擊被害人辰○○完
      畢正準備離開，只見到被害人辰○○躺在地上云云，惟既
      然被告乙○○可以掉頭返回再下車持刀揮擊被害人辰○○
      ，何以被告壬○○、癸○○，子○○、丁○○等人來不及
      返回？且亦與上揭被告乙○○、己○○、證人即少年張○
      瑜、彭○恩、潘○達、張○所證述之內容不相符合，顯為
      卸責之詞不足採信。
    (4)另被告辛○○、己○○分別於警詢、偵查中證述被告癸○○，子○○、壬○○等人有攻擊被害人辰○○等情（95年
      度少連偵字第59號卷一第163 頁、95年度少連偵字第59號
      卷二第35頁、原審法院95年度聲羈字第203 號卷第14頁、
      95年度少連偵字第59號卷一第202 頁、原審法院95年度聲
      羈字第205號卷第4頁），惟被告癸○○，子○○、壬○○
      於原審審理時均堅持否認上情，且上揭被告辛○○、己○○等人之警詢、偵查證述均未明確指述被告癸○○，子○○、壬○○如何持刀械或以何方式攻擊被害人辰○○身體
      何部位，證述內容並非明確。而被告辛○○在偵查中復證
      述：「（問：第4 次在新竹市○○路91號前攻擊路人，你
      是否知道？）知道。（問：這次『阿溫』、『阿嘉』有無
      下手攻擊該路人？）我記得他們有拿開山刀圍在現場，但
      我不知道他們有無砍該路人」等語（95年度少連偵字第59
      號卷一第112 頁），已與被告辛○○上揭警詢中之供述不
      一。另被告辛○○、己○○均於原審審理時均證述未見到
      被告癸○○，子○○、壬○○等人有攻擊圍毆被害人辰○○等情（原審卷三第229、235、236、249、250 頁），而
      翻異前詞，是該等證述已有可疑。又證人即少年彭○恩於
      原審審理時證述：未見到被告癸○○，子○○毆打被害人
      辰○○等語（原審卷三第134 頁）；證人即少年潘○達於
      原審審理時證述：未見到被告癸○○，子○○毆打被害人
      辰○○，除被告辛○○、乙○○、少年張○瑜以外，未有
      其他人動手打被害人辰○○（原審卷三第152頁、第157頁
      ）等語；證人即少年張○於原審審理時證述：未見到被告
      癸○○，子○○毆打被害人辰○○等語（原審卷三第 169
      頁）。是依罪疑惟輕原則，尚難以被告辛○○、己○○前
      後不一之證述，認定被告癸○○，子○○、壬○○等人有
      下手攻擊被害人辰○○等情，附此指明。
    (5)經警接獲報案進行查緝，在新竹市○○路、忠孝路口附近
      發現並追捕被告乙○○、丁○○、丙○○、辛○○、己○○、壬○○、子○○、癸○○等人，其等則沿新竹市○○
      路、建中路、公道五路、千甲路、原興路、仰德路再往新
      竹縣竹北市方向逃竄而失散，其間少年張○與被告丁○○
      所共乘之機車摔倒而棄車逃逸，為警扣得該車號 000-000
      機車及該置物箱內之辛○○之駕駛執照，被告乙○○、丁○○、丙○○、辛○○、己○○、壬○○、子○○、癸○○則先後前往新竹縣竹北市HOMEBOX 量販店外之停車場集
      合後，確認均未為警緝獲後始解散等情，亦經被告乙○○
      、辛○○、己○○、壬○○等人於原審證述明確，復有被
      告丙○○、丁○○、丑○○、癸○○於原審供述明確，核
      與證人即當日查緝員警地○○、戌○○證述大致相符。
    ２.
    (1)被告乙○○因與丙○○等人於95年9 月14日前之某日不詳
      時間，在新竹市城隍廟附近，疑遭YY車隊綽號「大砲」等
      飆車族男子砸車追打，心有未甘而欲至新竹市區內尋找疑
      似對象報仇洩恨，由被告乙○○於95年9 月14日晚間11時
      許，邀集丁○○、丙○○、辛○○、己○○、壬○○、子
      ○○、癸○○及少年潘○達、彭○恩、呂○恩、張○、張
      ○瑜於前往新竹市市區尋仇等情，已如上述。則砸車追打
      被告乙○○、丁○○、丙○○等人非「大砲」1 人，是被
      告乙○○、丁○○、丙○○原所欲尋仇之對象而言，顯然
      未限於「大砲」1人。
    (2)被告乙○○、丁○○、丙○○、辛○○、己○○、壬○○
      等人至少年呂○恩位在新竹縣竹東鎮之住家樓下集結，並
      在新竹縣竹東鎮○○路56號旁某工地，見到刀械、鋁棒擺
      在地上，由其等挑選使用，而被告乙○○、丁○○、丙○○、辛○○、己○○、壬○○、及少年潘○達、彭○恩、
      呂○恩、張○、張○瑜等人分乘6 輛機車至新竹市區，與
      被告子○○、癸○○會合，被告乙○○並交付開山刀各 1
      把給被告子○○、癸○○，並以白色膠帶、口罩、衣褲遮
      蔽機車車牌號碼等情節，已如上述。且被告壬○○於原審
      審理供述：其至少年呂○恩家後得知要去尋仇等語（原審
      卷四第44頁）、被告子○○於原審審理時供述：其到新竹
      市麗池公園時才知道要去尋仇，誰的仇並不清楚等語（原
      審卷四第38頁）、被告癸○○於原審審理時供稱：在拿刀
      子、車牌貼膠帶時已有想法是要去尋仇，看其他人在新竹
      市○○路麗池公園追人時知道此行係要打人等語（原審卷
      四第35、36、32頁）。顯然當時被告乙○○、丁○○、丙○○、壬○○子○○、癸○○與己○○、辛○○知悉將一
      同在新竹市區找尋對象報仇。
    (3)被告辛○○、己○○、壬○○及少年潘○達、彭○恩、張
      ○瑜等人並不知欲尋仇對象為何人，亦不認識綽號「大砲
      」之人，亦無人告知如何辨識大砲等情，業據被告辛○○
      、己○○、壬○○、少年潘○達、少年彭○恩、少年張○
      瑜於原審審理時證述或供述明確（原審卷三第243 頁、第
      223、224頁、第284 頁、原審卷四第38頁、第36頁、原審
      卷三第149頁、第129頁、第200 頁）。又被告乙○○於偵
      查中供稱並證述：「（問：為何你們會沿路攻擊、毆打不
      相關的人？）因為大家說好，有一個人打，大家就打」等
      語（95年度少連偵字第59號卷一第149 頁）、原審審理時
      亦供稱，打之前未確認是否為為綽號「大砲」之人、打完
      後亦未確定是否為綽號「大砲」之人且被告等所攻擊之對
      象均非為綽號「大砲」之人等語（原審卷四第7、8頁）、
      被告丁○○於原審審理時亦供稱，每次動手打之前並無確
      定是綽號「大砲」之人等語（原審卷四第16頁）、被告丙○○於偵查中供稱並證述：「我看到別人打，我就打」、
      「（問：為何你們會沿路、短時間內攻擊、毆打不相關的
      人‧‧‧？）‧‧‧裡面有人喊打，我們就打」（95年度
      少連偵字第59號卷一第172、173頁）、原審審理時供稱：
      「（問：你自己見過大砲，可以判斷對方是否為YY車隊的
      人，為何你自己跟著打？）當時看到大家打就跟著打」等
      語（原審卷四第29頁）、證人張Ｏ於原審審理時證述：「
      （問：打人的目的？）剛開始是尋仇，後來不知道，跟著
      其他人打」等語（原審卷三第171 頁）明確。是被告乙○○、丁○○、丙○○雖與被告壬○○、子○○、癸○○、
      辛○○、己○○及同案少年等人在新竹市區找尋對象報仇
      ，惟被告辛○○、己○○、壬○○及少年潘○達、彭○恩
      、張○瑜等人並不知欲尋仇對象為何人，亦未約定如何辨
      識尋仇之對象下，則被告乙○○、丁○○、丙○○與被告
      壬○○、子○○、癸○○、辛○○、己○○及同案少年間
      應有約定只要有一人對特定對象為攻擊行為，其餘人即共
      同攻擊之犯意聯絡在內。
    (4)被告乙○○於警詢中供稱：「（問：你們為何要毆打‧‧
      ‧機車騎士及路人？）因為當時看他們不順眼」等語（95
      年度少連偵字第59號卷一第9 頁背面）、於原審法官訊問
      時供稱：「‧‧‧我們去尋仇，但不知道對方是何人，找
      不到對方，我們看到四五台車就追，看到警察就到光復公
      園講說找不到人所以決定看到不順眼的人就砍，當時13人
      沒有人表示反對‧‧‧」等語（原審法95年度聲羈字第20
      3號卷第7、8頁）；又被告辛○○於於警詢中供稱：「（
      問：你們為何要毆打機車騎士跟路人？‧‧‧）因為看不
      順眼‧‧‧」等語（95年度少連偵字第59號卷一第36頁）
      、原審法官訊問時供稱：「（問：後來為何要砍路人或騎
      士？）看他們不順眼，我們事前沒有說好要打誰，有人提
      議看到路人要打就打，但是不清楚是何人說的，我有聽到
      說去新竹繞，看有否追到那些人」等語（原審法院95年度
      聲羈字第203 號卷第13、14頁）；且被告己○○於警詢中
      供稱：「（問：你們為何要毆打‧‧‧機車騎士及路人？
      ）我跟他們沒有仇恨，因為見到路人不爽就打」等語（95
      年度少連偵字第59號卷一第202 頁）；另證人即少年潘○
      達於警詢中供述：「（問：你們為何要毆打‧‧‧機車騎
      士及路人？）因為當時看他們不順眼」等語（95年度少連
      偵字第59號卷一第23頁）、「‧‧‧乙○○當面跟我說要
      去市區飆車砍人並說『看到白目的就砍』‧‧‧」等語（
      原審法院95年度少調字第558 號卷第24頁）、於原審少年
      法庭法官調查時供稱：「‧‧‧我們大家共識是尋仇，乙○○說竹東要到新竹路上他說看到不順眼的人要打他，我
      沒有講什麼，但是我知道要打路人‧‧‧」等語（原審95
      年度少調字第558號卷一第153頁）；復證人即少年彭○恩
      於於原審少年法庭法官調查時供稱：「‧‧‧那天是丁○○、張○瑜說要去尋仇，乙○○提議的，看別人不順眼就
      打被害人‧‧‧」等語（原審95年度少調字第558 號卷一
      第158 頁）以觀，則被告乙○○、丁○○、丙○○、被告
      壬○○、子○○、癸○○、辛○○、己○○間有就在尋仇
      過中，對於看不順眼之人而不限於欲尋仇對象持刀械棍棒
      加以攻擊之傷害犯意聯絡亦可認定。
    (5)綜上，被告乙○○、丁○○、丙○○、辛○○、己○○、
      壬○○及同案少年等至少年呂○恩位在新竹縣竹東鎮之住
      家樓下集結，並在新竹縣竹東鎮○○路56號旁某工地，見
      到刀械、鋁棒擺在地上，由其等挑選使用，而被告乙○○
      、丁○○、丙○○、辛○○、己○○、壬○○、及少年潘
      ○達、彭○恩、呂○恩、張○、張○瑜等人分乘6 輛機車
      至新竹市區，與被告子○○、癸○○會合而繞行新竹市區
      時，已有基於以刀械、鋁棒對包含看不順眼之騎士及路人
      等不特定人傷害之犯意聯絡，並約定只要有一人對特定對
      象為攻擊行為，其餘人即共同攻擊之等情應可認定。
    4.按被告乙○○係因與被告丁○○、丙○○等人於95年9 月
      14日前之某日不詳時間，在新竹市城隍廟附近，因疑遭YY
      車隊綽號「大砲」等飆車族男子砸車追打而結怨，衡情，
      該怨恨當無致被告乙○○、丁○○、丙○○等人萌生將尋
      仇對象殺害之犯意。而被告壬○○、子○○、癸○○等人
      當時並不認識尋仇之對象，未有明確仇恨嫌隙下，尚難認
      定被告乙○○、丁○○、丙○○、辛○○、己○○、壬○○、子○○、癸○○等人在上揭集結當時已有如起訴書所
      載之殺人等犯意之聯絡，附此指明。
    5.綜上所述，被告辛○○、己○○、乙○○分別攻擊被害人
      辰○○之犯行，應係在被告乙○○、丁○○、丙○○、壬○○、子○○、癸○○等人在上揭集結而繞行新竹市區當
      時之基於以刀械、鋁棒對包含看不順眼之騎士及路人之不
      特定人傷害之犯意聯絡內。被告乙○○並下手持開山刀揮
      砍被害人辰○○，已實施傷害之構成要件行為。而被告丁○○、丙○○、壬○○、子○○、癸○○在到達新竹市○○路91號前，於同日凌晨0 時15分許，已知悉在新竹市○○路13號前道路，被告乙○○等人騎機車追趕告訴人卯○○搭乘之機車，並持刀揮砍告訴人卯○○等情，雖被告丁○○、丙○○、壬○○、子○○、癸○○並未離去並繼續
      跟隨至新竹市○○路91號前，並在被告辛○○、己○○、
      乙○○等人攻擊被害人辰○○時在旁圍觀，惟此際，被告
      丁○○、丙○○、壬○○、子○○、癸○○等人係基於上
      揭對於看不順眼之騎士或路人等不特定人傷害之犯意聯絡
      ，而在旁觀看辛○○、己○○、乙○○三人對被害人辰○○為傷害行為，且按證人宇○○於原審審理時證稱：「聽
      到有人說『不要打了』，聽到那一聲之後，我們就走了。
      」，足認被告丁○○、丙○○、壬○○、子○○、癸○○
      等人雖騎乘機車回頭觀看辛○○、己○○、乙○○等人對
      被害人辰○○下手實施傷害行為。惟其等之圍觀行為乃係
      基於上揭之傷害犯意聯絡，責由辛○○、己○○、乙○○
      等人對被害人辰○○下手實施傷害行為，是其等對被害人
      辰○○自應就共同犯意聯絡範圍內之傷害犯行負責。
二、論罪科刑：
（一）罪名：
    1.核被告辛○○、己○○係犯刑法第271條第1項之殺人罪。
    2.核被告乙○○、丁○○、丙○○、壬○○、子○○、癸○○係犯刑法第277條第1項傷害罪。
（二）變更起訴法條：起訴意旨認被告乙○○、丁○○、丙○○
      、壬○○、子○○、癸○○係犯刑法第271條第1項之殺人
      罪，容有誤會，然被告乙○○、丁○○、丙○○、壬○○
      、子○○、癸○○上揭犯行係犯傷害罪，不成立殺人罪，
      且傷害部分業為起訴書所論及，本院自得於同一社會基本
      事實之範圍內變更起訴法條。
（三）共同正犯：
    1.被告辛○○、己○○間就上揭殺人犯行間有犯意聯絡及行
      為分擔，均應依刑法第28條論以共同正犯。
    2.被告乙○○、丁○○、丙○○、壬○○、子○○、癸○○
      與少年潘○達、彭○恩、呂○恩、張○、張○瑜間就上揭
      傷害人之身體犯行間有犯意聯絡及行為分擔，均應依刑法
      第28條論以共同正犯。
（四）被告辛○○、己○○間殺人駁回部分：
      原審適用刑法第28條、第271條審酌被告辛○○、己○○
      因尋仇動機而糾集被告壬○○、子○○、癸○○等人，因
      尋仇之動機而萌生對看不順眼路人攻擊之犯意聯絡，肆意
      成群結隊持開山刀、鋁棒橫行於新竹市區道路，對於社會
      治安造成重大危害，被告二人均基於殺人之犯意，被告己○○持鋁棒重擊被害人辰○○頭部、被告辛○○持鋁棒重
      擊被害人辰○○頭部並騎機車以前輪撞擊被害人辰○○頭
      部之兇殘手段，造成被害人辰○○死亡之結果，本均應予
      嚴重懲治，惟兼衡被告辛○○、己○○犯本案當時年均僅
      18 、19歲，年輕識淺，未及深慮，而鑄成大錯，另被告
      辛○○、己○○、均已與被害人辰○○之家屬就本案達成
      民事上之和解，有告訴人呈報狀1紙可按等一切情狀，分
      別量處辛○○有期徒刑14年6月，己○○有期徒刑14年。
      本院經核原審認事用法均無不合，被告辛○○、己○○提
      起上訴猶矢口否認殺人犯意與犯行云云，按其二人等對於
      被害人辰○○初基於共同之傷害犯意聯絡而為傷害行為，
      嗣竟變更共同犯意聯絡而為不確定之殺人故意，被告己○○持鋁棒重擊被害人辰○○頭部、被告辛○○持鋁棒重擊
      被害人辰○○頭部並騎機車以前輪撞擊被害人辰○○頭部
      ，造成被害人辰○○死亡之結果應成立殺人罪已如前述，
      其等上訴為無理由，應予駁回。又本案事實已明，被告辛○○請求傳訊鑑定人方中民核無必要。
（五）撤銷改判部分：
    原審對被告乙○○等人予以論罪科刑，固非無見。然按：
    (1)被告乙○○雖下手對被害人實施傷害行為，惟其與被告丁○○、丙○○、壬○○、子○○、癸○○等人於被告辛○○、己○○對被害人辰○○下手實施傷害行為後逕行變更
      其等原先對看不順眼之騎士及路人之不特定人傷害之共同
      犯意聯絡，逾越其等共同之犯意聯絡而對被害人辰○○以
      不確定之殺人故意下手實施殺人行為主觀上無殺人犯意，
      客觀上也無法預見，不成立殺人或傷害至死罪。原判決以
      被告乙○○、丁○○、丙○○、壬○○、子○○、癸○○
      等人雖基於傷害之犯意聯絡與行為分擔，然其等對於被害
      人辰○○可能因共同被告辛○○、己○○之行為而生死亡
      結果得有預見，而論以其等對被害人辰○○之死亡結果應
      負共同傷害致死罪責，所為判決自有違誤。
    (2)被告丁○○、丙○○、壬○○、癸○○、子○○等人上訴
      意旨以其等未與被告辛○○、己○○二人基於不確定之殺
      人犯意聯絡及行為分擔而對被害人辰○○下手實施殺害行
      為，因此其等對被害人辰○○之死亡，不應負傷害致死罪
      責。按被告辛○○、己○○二人既逾越被告等人原先對看
      不順眼之騎士及路人之不特定人傷害之共同犯意聯絡，而
      基於殺人之不確定故意對被害人辰○○為殺害行為，是被
      告丁○○、丙○○、壬○○、癸○○、子○○等人就被告
      辛○○、己○○二人逾越犯意聯絡範圍內之行為自無庸負
      責，是被告丁○○、丙○○、壬○○、癸○○、子○○此
      部分上訴為有理由。
    (3)惟被告丁○○、丙○○、壬○○、癸○○、子○○等人對
      於被告乙○○基於本件所有被告原對於看不順眼之騎士或
      路人等不特定人傷害之犯意聯絡，而對被害人辰○○係手
      實施之傷害行為仍應負共同正犯之責；故被告丁○○、丙○○、壬○○、癸○○上訴意旨以其等未下手對被害人辰
      ○○實施傷害行為，對被害人辰○○不負傷害罪責，請求
      為無罪之諭知云云。因其等就被告乙○○下手實施傷害被
      害人辰○○行為仍負共同正犯之責，其等此部分上訴為無
      理由，應予駁回。
    (4)檢察官上訴意旨以：被告乙○○於被害人辰○○遭被告
      辛○○、己○○分別以鋁棒敲擊頭部倒地後，竟仍火上加
      油，以所持開山刀對被害人辰○○補砍幾刀，而認被告乙○○亦具有就原先教訓之傷害犯意提升為縱辰○○死亡亦
      不違背其本意之不確定故意，而有致被害人死亡之主觀犯
      意；另原審對於被告乙○○、丁○○、丙○○、壬○○
      、子○○、癸○○等人就被害人辰○○死亡之結果，雖論
      其等以傷害致死罪，然僅量處略高於最低刑度之輕度刑期
      ，顯屬量刑過輕云云。按被告乙○○、丁○○、丙○○、
      壬○○、子○○、癸○○等人僅應就其等所為對被害人辰
      ○○傷害犯意聯絡範圍內之傷害行為負責，原審論以傷害
      致死罪責，顯有違誤，已如前述，是檢察官此部分之上訴
      為無理由，應予駁回。
    (5)按原判決既仍有上揭可議之處，自仍應由本院將傷害致死
      部分均予以撤銷改判。爰審酌被告乙○○、丁○○、丙○○等人因尋仇動機而糾集被告辛○○、己○○、壬○○、
      子○○、癸○○等人，因尋仇之動機而萌生對看不順眼路
      人攻擊之犯意聯絡，肆意成群結隊持開山刀、鋁棒橫行於
      新竹市區道路，肆意攻擊無辜機車騎士及路人，對於社會
      治安造成重大危害，被告乙○○持開山刀揮砍被害人右手
      臂、腰部、被告丁○○、丙○○、壬○○、子○○、癸○○未對被害人辰○○下手實施傷害行為，且被告丁○○、
      丙○○、壬○○、子○○、癸○○於本院審理猶否認犯行
      ，企圖掩飾犯行，犯後均未見完全悔悟，本均應予嚴重懲
      治，惟兼衡被告乙○○、丁○○、丙○○、壬○○、子○○、癸○○等人於違犯本案當時年均僅18、19歲，年輕識
      淺，未及深慮，而鑄成大錯，另被告乙○○、丁○○、丙○○、子○○、癸○○、壬○○、均已與被害人辰○○之
      家屬就本案達成民事上之和解，且均已履行完畢等情，有
      告訴人呈報狀2紙及和解書、收據各2紙可按等一切情狀，
      分別量處如主文所示之刑。又查：本件犯罪時間在96年 4
      月24日以前，合於中華民國96年罪犯減刑條例之規定，依
      法應予以減刑，原審未及減刑尚有未合，因減刑各如主文
      所示。被告等用以行兇之開山刀、鋁棒，業已經被告等丟
      棄，無法證明尚存在，為免將來執行困難，爰不為沒收之
      諭知。
、上訴駁回即原審判決無罪部分：
一、公訴意旨略以：於95年9月15日凌晨3時30分許，被告乙○○
    、丁○○、丙○○、壬○○、子○○、癸○○、辛○○、己○○其等所駕駛之上開機車，繞行至新竹市○○路○路段，
    適時告訴人戊○○駕駛機車行經該處，因聽聞後方發生巨響
    ，告訴人戊○○不由自主回頭觀望，其等即喝令「看什麼」
    ，並駕駛機車追逐告訴人戊○○至新竹市○○路○ 段中山高
    速公路新竹交流道涵洞內，被告辛○○、癸○○、子○○分
    別持開山刀朝告訴人戊○○揮砍，先砍到告訴人戊○○之左
    肩上，告訴人戊○○遂以雙手抵擋，致戊○○受有：右手掌
    深層裂傷合併2,3,4,5屈指肌腱、神經、動脈斷裂；右手4,5
    指及左前臂多處深層撕裂傷之傷害，堪認已達重傷害之程度
    。因認被告乙○○、丁○○、丙○○、壬○○、子○○、癸○○、辛○○、己○○涉犯刑法第278條第1項使人受重傷害
    罪嫌等語。
二、按犯罪事實應依證據認定之，無證據不得認定犯罪事實，刑
    事訴訟法第154條第2項定有明文。又事實之認定，應憑證據
    ，如未能發現相當證據，或證據不足以證明，自不能以推測
    或擬制之方法為裁判基礎；且認定犯罪事實所憑之證據，雖
    不以直接證據為限，間接證據亦包括在內，然無論直接或間
    接證據，其為訴訟上之證明，須於通常一般之人均不致於有
    所懷疑，而得確信其為真實之程度者，始得據之為有罪之認
    定；又認定不利於被告之事實，須依積極證據，苟積極證據
    不足為不利於被告之認定時，即應為有利於被告之認定，更
    不必有何有利之證據；已有最高法院40年臺上字第86號、30
    年上字第816號、76年臺上字第4986號判例可資參照。
三、公訴人認被告乙○○、丁○○、丙○○、壬○○、子○○、
    癸○○、辛○○、己○○涉犯刑法第278條第1項重傷害罪嫌
    ，所提出之證據即(一)少年彭○恩於警詢及原審少年法庭法官
    前所為之供述；(二)告訴人戊○○於警詢及偵查中之指述；(三)
    告訴人戊○○之馬偕紀念醫院新竹分院甲種診斷證明書1 件
    ，均為公訴人據為認定被告等涉犯公訴人上開所指犯嫌之論
    據。
四、經查：
  (一)告訴人戊○○於原審審理及本院準備程序中並無法確認於案
    發當時揮刀之人為被告辛○○（原審卷三第122 頁、本院96
    年11月23日準備程序筆錄第10頁），而告訴人戊○○於受傷
    經手術後，經警提供照片供其指認，而指認被告辛○○等情
    ，已經告訴人戊○○於原審審理及本院準備程序中時證述明
    確，並有該指認照片可按（95年度少連偵字第59號卷一第 5
    頁），惟告訴人戊○○亦於原審審理時證稱，當時指認係憑
    感覺，在員警所提供指認之照片中感覺最像而抽出，在案發
    經手術後醒來，對整個事件很模糊。是告訴人戊○○係在受
    傷手術後憑感覺以照片指認被告辛○○，則可信程度已有疑
    問。
  (二)證人即少年彭Ｏ恩於95年9 月15日警詢中供稱：「‧‧‧然
    後我們一行人就繼續騎往第三地點約95年9月15日3時30分左
    右新竹市○○路○段交流道涵洞口處，就遇到1 名不知名騎
    機車男子，由己○○下車持隨身所攜帶之開山刀及綽號阿溫
    、阿Ｋ、阿翔追他，之後我們就上車逃逸」等語（95年度少
    年偵字第59號第14頁），又證人即少年彭Ｏ恩於95年9 月16
    日原審少年法官調查時供稱：「‧‧‧第三件是光復路涵洞
    ，我們一樣追被害人，我都落後，沒有跟他們很近，是否有
    砍到我不清楚，當時我怕不敢跟他們太近，這件遇到被害人
    是雙載，己○○用開山刀砍被害人，三個我不認識的人有打
    被害人‧‧‧」，惟依證人即少年彭Ｏ恩上揭警詢中之指述
    顯與上揭告訴人戊○○所指述被告辛○○1 人持刀揮砍等節
    及告訴人戊○○於偵查中所證述：當時騎乘機車未搭載他人
    等情（95年度少連偵字第59號卷二第185 頁）不一致。另證
    人即少年彭○恩於95年9 月29日原審少年法庭調查時，法官
    詢問是否於95年9 月15日凌晨在新竹市區連續飆車砍人時，
    並未供述經過新竹市○○路○段交流道涵洞口等情（95年度
    少年偵字第59號第159 頁），而證人即少年彭Ｏ恩於原審審
    理時亦翻異證稱：並不曉得是否經過新竹市○○路○段交流
    道涵洞口處等語（原審卷三第138 頁），則證人即少年彭Ｏ
    恩之證述已前後不一。又案發當天少年彭○恩駕駛黑色比雅
    久機車所搭載之證人即少年潘○達於警詢中（95年度少連偵
    字第59號卷一第24頁）及於原審少年法庭調查中（95年度少
    連偵字第59號卷二第160 頁）均未提及經過新竹市○○路○
    段交流道涵洞口之情形，亦於上揭原審少年法庭調查中明確
    供述未在光復路涵洞打被害人等語，是證人即少年彭Ｏ恩上
    揭警詢、偵查及少年法庭之證述亦與證人即少年潘○達上揭
    警詢等證述不相符合。
  (三)經警接獲報案進行查緝，在新竹市○○路、忠孝路口附近發
    現並追捕被告乙○○、丁○○、丙○○、辛○○、己○○、
    壬○○、子○○、癸○○等人，其等則沿新竹市○○路、建
    中路、公道五路、千甲路、原興路、仰德路，再往新竹縣竹
    北市方向逃竄，其間少年張○與被告丁○○所共乘之機車摔
    倒而棄車逃逸，為警扣得該車號000-000 機車及該置物箱內
    之辛○○之駕駛執照。被告乙○○、丁○○、丙○○、辛○○、己○○、壬○○、子○○、癸○○則先後前往新竹縣竹
    北市HOME BOX販店外之停車場集合，已如上述。是在證人即
    員警地○○、戌○○追逐被告乙○○、丁○○、丙○○、辛○○、己○○、壬○○、子○○、癸○○等人之過程中並未
    經過新竹市○○路高速公路下方涵洞等情明確。
  (四)被告乙○○、丁○○、丙○○、壬○○、子○○、癸○○、
    辛○○、己○○於原審及本院準備程序乃至審理時亦均堅持
    否認有持刀揮砍告訴人戊○○等情明確。
  (五)綜上，是公訴人所援證據均不足以積極證明被告乙○○、丁○○、丙○○、壬○○、子○○、癸○○、辛○○、己○○
    等有何重傷害之犯行，另經原審依職權調查新竹市○○路高
    速公路涵洞附近錄影監視器，調查結果，尚無錄有當日之監
    視畫面等情，有新竹市警察局96年7月26日竹市警交字第000
    0000000號函1件可按，亦查無其他積極證據證明被告等有何
    公訴人所指之犯行，揆諸上揭說明，不能證明被告等犯罪。
    原審因以為被告等就被訴重傷害犯嫌部分無罪之諭知，經核
    並無違誤，檢察官循告訴人之請求提起上訴，仍以本件告訴
    人遭飆車族砍傷而致重傷害之犯行，為本件被告等所為，其
    上訴為無理由，應予駁回。
肆、據上論斷，應依刑事訴訟法第369條第1 項前段、第364條、
    第368條、第299條第1項前段、第300條、刑法第28條、第27
    7條第1項、中華民國96年罪犯減刑條例第2 條第1項第3款、
    第7條第1、2項、刑法施行法第1條之1，判決如主文。
本案經檢察官劉斐玲到庭執行職務。
中    華    民    國    97    年    1    月    10    日
                  刑事第十一庭  審判長法  官  張連財
                                      法  官  林明俊
                                      法  官  楊照男
以上正本證明與原本無異。
檢察官、被告辛○○、己○○如不服本判決應於收受送達後10日
內向本院提出上訴書狀，其未敘述上訴之理由者並得於提起上訴
後10日內向本院補提理由書（均須按他造當事人之人數附繕本）
。
其他不得上訴。
                                      書記官  陳秋雄
中    華    民    國    97    年    1     月    10    日
附錄：本案論罪科刑法條全文
中華民國刑法第271條：
殺人者，處死刑、無期徒刑或10年以上有期徒刑。
前項之未遂犯罰之。
預備犯第1項之罪者，處2年以下有期徒刑。
中華民國刑法第277條：
傷害人之身體或健康者，處3年以下有期徒刑、拘役或1千元以下
罰金。
犯前項之罪因而致人於死者，處無期徒刑或 7 年以上有期徒刑；
致重傷者，處3年以上10年以下有期徒刑。

司法院資訊處製作；財團法人民間司法改革基金會備份。
